最高法院刑事判決　　　　　　九十六年度台上字第二七九八號
上　訴　人　甲○○
選任辯護人　謝協昌律師
上　訴　人　乙○○
上列上訴人等因恐嚇取財案件，不服台灣高等法院台中分院中華
民國九十六年一月九日第二審更審判決（九十五年度上更(一)字第
二００號，起訴案號：台灣彰化地方法院檢察署九十三年度偵字
第六０三五號），提起上訴，本院判決如下：
    主  文
原判決撤銷，發回台灣高等法院台中分院。
    理  由
本件原判決認定上訴人乙○○、甲○○與共享人生國際電訊網路
股份有限公司（下稱共享人生公司）稽核處長歐陽萬鵬（下或稱
歐某），及綽號「石頭」、「阿智」之不詳姓名成年男子，因知
悉共享人生公司負責人廖文志（下或稱廖某）從事變質之多層次
傳銷行為而獲致鉅利，認為處理該公司因經營網路Ｅ卡所生之債
務有利可圖，竟共同基於犯意之聯絡，由甲○○、歐陽萬鵬及綽
號「石頭」、「阿智」者於民國九十三年二月二日在台北市○○
路某不詳咖啡廳，將廖某強行載往基隆市與乙○○見面，先後將
其拘禁於基隆市○○路某房屋、同市○○街乙○○租屋處，及同
市○○路三四九巷五號十樓等處，並由甲○○及綽號「石頭」、
「阿智」者，輪流看守。迄至同年月六日廖某答應提供共享人生
公司及其個人在外借貸、生意往來對象名單及往來金額等相關資
料，並配合歐某以其前在共享人生公司任職之背景，提供生意往
來對象之相關資料，與上訴人等及歐某等人共同藉由催討上開款
項而牟利後，始重獲自由。廖某嗣於同年月六日在周武榮律師事
務所委任乙○○所經營之「揚立應收帳款企業社」（下稱揚立企
業社）處理共享人生公司因網路Ｅ卡所生之債務後，上訴人等與
歐陽萬鵬、廖文志、陳順慶、吳建龍、李瑞翔（原名李進來）、
洪明仁、陳天從、林文昱（下列(1)所示部分未參與）即共同基於
不法為自己所有之概括犯意聯絡，佯以催收帳款之名義為下列犯
行：(1)、廖文志曾於九十年七、八月間匯款新台幣（下同）三千
萬元向朱天豪在屏東縣滿洲鄉所經營之翡翠山林渡假村（嗣登記
為天美國際開發股份有限公司，下稱天美公司）購買會員卡三百
張（每張會員卡十萬元），供共享人生公司會員使用。上訴人等
與歐陽萬鵬、廖文志、陳順慶、吳建龍、李瑞翔、洪明仁、陳天
從於九十三年二月二十八日，意圖向朱天豪（下或稱朱某）索回
廖某所匯上開款項，共同前往翡翠山林渡假村找尋朱天豪。因朱
某不在，乙○○即要求廖某之助理蔡佩娟（下或稱蔡女）轉告朱
某出面解決八千萬元債務問題，並恐嚇稱：「叫朱天豪不要躲來
躲去，如果要叫兄弟，我一通電話，可以叫很多兄弟來」等語。
旋提出由廖某所簽署向朱天豪追討債務之債權委託書一張，並當
場將該委託書撕毀，表示朱某不用償還上述債務，但應將天美公
司三千萬元之股票過戶予廖某，並讓與翡翠山林渡假村之經營權
百分之十五，以抵償上開債務。當晚乙○○等人均住宿於翡翠山
林渡假村，並拒絕支付相關飲食費用計二萬四千四百四十元。朱
天豪因不堪乙○○等人之恐嚇及騷擾，遂應允乙○○所提出之條
件，將天美公司之股票二千五百張過戶予乙○○等人所指定之王
一帆名下。(2)、廖文志曾於九十一年間匯款一千六百萬元，向設
於台中市金城國際股份有限公司（下稱金城公司）之負責人林金
淵購買翡翠山林渡假村會員卡二百張（每張八萬元），供共享人
生公司會員使用。上訴人等與歐陽萬鵬、廖文志、陳順慶、吳建
龍、李瑞翔、洪明仁、陳天從及林文昱等人竟意圖向廖某索回上
開款項，於九十三年二月二十五日前往金城公司，由乙○○與廖
某出面向林金淵索討上開一千六百萬元，歐陽萬鵬、甲○○、陳
順慶、吳建龍、李瑞翔、洪明仁、陳天從及林文昱等人則在金城
公司樓下集結，藉勢對林金淵施加壓力。林金淵畏於乙○○等人
之黑道背景，乃當場簽發一千三百八十萬元本票交付乙○○等人
，作為退款之憑據。嗣林金淵央請台西公共關係管理顧問股份有
限公司（下稱台西公司）綽號「阿波」者出面與乙○○等人協調
以一千一百八十萬元解決，並於同年月二十七日在台西公司交付
現金三百萬元及支票十一張（金額合計八百八十萬元）予乙○○
等人。(3)、上訴人等與歐陽萬鵬、廖文志、陳順慶、吳建龍、李
瑞翔、洪明仁、陳天從、林文昱明知楊彩粉、廖夙川、李紅杏、
傅寵恩及曾美蓮等五人（下稱楊彩粉等五人）並未積欠蕭秋娥、
杜慶宏、徐崑城及林黛玲等人債務，竟於九十三年四月一日，由
廖文志、乙○○提供相關資料，再由陳順慶、歐陽萬鵬、陳天從
前往新竹地區，佯稱可代向李紅杏追討網路Ｅ卡會員費為由，騙
使蕭秋娥、杜慶宏、徐崑城分別簽署委託台西公司向李紅杏追討
金額為十萬元、四十五萬五千元及四十二萬二千元債務之委任合
約書及授權書，旋由陳順慶率眾至新竹市「真鍋咖啡館」向李紅
杏索討六十萬元。嗣於同年月六日，上訴人等與歐某等人先至台
北縣萬里鄉大坪五十二之二號之「萬里仙境山莊」，由廖某佯以
開會為由，聯繫共享人生公司新竹地區副總以上之人員至該山莊
。楊彩粉等五人抵達該山莊後，於聽取廖某講解有關「聯合網通
」制度之說明會進行中，陳順慶突然進入會場對李紅杏大聲威嚇
：「李大姊，我不想跟妳講了，妳把我裝瘋子，妳說要給我六十
萬元，還這樣跑給我追」等語；並以恐嚇語氣要求楊彩粉等五人
每人支付二十萬元，復稱：「今天如果不答應拿二十萬出來，就
不用想下山」、「你在哭啥小（台語發音）」等語。甲○○、陳
順慶、吳建龍、李瑞翔、洪明仁、陳天從、林文昱等人並將楊彩
粉等五人團團圍住不讓楊彩粉等五人離去，致楊彩粉等五人均心
生恐懼。隨後再由乙○○、廖文志、歐陽萬鵬扮中間人假意協調
勸楊彩粉等五人花錢消災，使楊彩粉等五人被迫而答應。其中李
紅杏、傅寵恩二人事後分別交付二十萬元、十萬元予陳順慶等人
，而楊彩粉、廖夙川及曾美蓮則無力支付等情。因而撤銷第一審
關於上訴人等部分之科刑判決，改依修正前連續犯、牽連犯從一
重論處上訴人等共同連續意圖為自己不法之所有，以恐嚇使人將
本人之物交付（乙○○為累犯）各罪刑之判決，固非無見。
惟查(一)、科刑之判決書，須將認定之犯罪事實詳記於事實欄，然
後於理由內逐一說明其憑以認定之證據，以使事實與理由兩相一
致，方為合法，倘事實欄已有敘及，而理由內未加說明，是為理
由不備，理由內已加說明，而事實欄無此記載，則理由失其依據
，均足構成撤銷之原因。本件檢察官起訴犯罪事實除上述部分外
，尚於二之(三)記載「嗣一週後，楊彩粉等人因無力支付，未依約
定給付二十萬元，乙○○便再囑歐陽萬鵬、吳建龍、陳順慶、陳
天從率眾至林黛玲（『共享人生』集團員，上線為楊彩粉）家中
以『大澤管理顧問有限公司』為名義，騙取林黛玲簽下向楊彩粉
追討一千萬元之債權委託書（檢察官於第一審審理時補充說明並
非詐欺，見第一審卷第一五八頁）。陳順慶於取得林黛玲之委託
書後，即率眾至楊彩粉家中討債，揚言要潑油漆等手段騷擾楊彩
粉，並聲稱只要楊彩粉肯支付先前之二十萬元，此張一千萬元之
委託書就可作廢等語，楊彩粉在脅迫之下提出李紅杏所欠其十六
萬元之『會仔單』予陳順慶，並復於同年月三十日交付十三萬元
予陳順慶」等事實（見起訴書第七頁），原判決犯罪事實並未論
及此部分，然於理由欄又提及證人林黛玲之證述，理由已失其依
據，足以構成撤銷之原因。且因此造成原判決事實欄二之(三)，記
載「李紅杏、傅寵恩事後分別交付二十萬元、十萬元給陳順慶，
陳順慶再與乙○○等人朋分，楊彩粉、廖夙川、曾美蓮則無力支
付。」與理由欄一、(五)所認定「同案被告陳順慶自承：『有去證
人楊彩粉家收十三萬元』、……、『楊彩粉交給我的十三萬元，
我拿五萬五給乙○○，其餘分給跟我出門的洪明仁等人』」、「
渠等上開犯行使證人楊彩粉、廖夙川、李紅杏、傅寵恩、曾美蓮
均心生畏懼，證人李紅杏、傅寵恩、楊彩粉事後並分別交付二十
萬元、十萬元、十三萬元予同案被告陳順慶、乙○○、洪明仁等
人朋分，此部分犯行事證明確，堪予認定」（見原判決第十四、
十五頁），不相一致。對於楊彩粉究竟有無於事後交付十三萬元
予陳順慶一節，事實毫無記載，自有理由矛盾之違法。(二)、九十
二年二月六日修正公布，同年九月一日施行之刑事訴訟法，已酌
採英美法系之傳聞法則，於第一百五十九條第一項明定被告以外
之人，於審判外之言詞或書面陳述，除法律有規定者外，不得作
為證據，用以保障被告之反對詰問權。而本法所規定傳聞法則之
例外，其中就被告以外之人於檢察事務官、司法警察官或司法警
察調查中所為之陳述，基於實體發現真實之訴訟目的，依第一百
五十九條之二規定，如與審判中之陳述不符時，經比較結果，其
先前之陳述，相對「具有較可信之特別情況」，且為證明犯罪事
實存否所「必要」者，亦例外地賦與證據能力。是所謂「相對特
別可信性」，係指陳述是否出於供述者之真意、有無違法取供情
事之信用性而言，故應就調查筆錄製作之原因、過程及其功能等
加以觀察其信用性，據以判斷該傳聞證據是否有特別可信之情況
而例外具有證據能力，並非對其陳述內容之證明力如何加以論斷
，二者之層次有別，不容混淆，應於判決內詳加論述說明，始符
證據法則。本件犯罪時間為九十三年二至四月間，刑事訴訟法已
修正公布施行，原判決引用證人廖文志、朱天豪、蔡佩娟、林金
淵及共同被告乙○○於警詢之供述資為上訴人等犯罪之證據（見
原判決第七至九、十二頁），然僅於理由記載「本件證人林金淵
……等人，均於原審審理時結證在卷，並均經被告等或其辯護人
及檢察官依法詰問。上開證人警詢時之陳述與審判中所為不符部
分，既均得透過上開詰問權之行使驗真，對於被告等訴訟防禦權
行使並無不利情事，為發現真實起見，並無排除其證據能力之必
要」（見原判決第六頁），究竟如何認定其等警詢之供述「具較
可信之特別情況」？並未詳加論列說明，僅含糊籠統敘述，其理
由自欠完備。(三)、原判決係以證人廖文志於警詢時之陳述資為認
定上訴人等對其妨害自由之證據，惟廖文志於第一審及原審法院
審理時，均翻異前詞，並結證稱：「警詢時我沒有這樣說」、「
是警察寫的」等語，故廖文志於警詢時之陳述是否出於任意性，
得否採為證據，即為應先於其他事證而調查者。乙○○曾於原審
具狀請求調取警詢之錄音、錄影資料，並當庭勘驗（見原審卷第
四十二頁）。惟原審並未詳加調查，遽採為不利於上訴人等之證
據，自有應於審判期日調查之證據而未予調查之違法。(四)、又上
訴人等夥同其他共犯多人，對於被害人廖文志、朱天豪、林金淵
及楊彩粉等人施以妨害自由、恐嚇及脅迫等手段，使其等不得已
而交付債權債務資料及財物，其情形是否已使各該被害人達於不
能或不敢抗拒之程度？此與上訴人等所為是否構成強盜罪有關，
原審未一併加以審究及說明，亦嫌理由不備。以上或係上訴意旨
所指摘，或為本院得依職權調查之事項，應認原判決仍有撤銷發
回更審之原因。再本件重罪部分（即恐嚇取財罪）雖屬不得上訴
第三審法院之案件，但與該重罪部分具有牽連關係之輕罪部分（
即私行拘禁罪）既屬得上訴第三審法院之案件，基於上訴不可分
及審判不可分原則，本院自得就恐嚇取財罪部分一併加以審究，
附此敘明。
據上論結，應依刑事訴訟法第三百九十七條、第四百零一條，判
決如主文。
中　　華　　民　　國　九十六　年　　五　　月　 十八 　日
                      最高法院刑事第九庭
                          審判長法官  洪　清　江
                                法官  石　木　欽
                                法官  李　伯　道
                                法官  林　勤　純
                                法官  陳　晴　教
      本件正本證明與原本無異
                                      書  記  官
中　　華　　民　　國　九十六　年　　五　　月　二十五　日
                                                Ａ
